最高法院民事判決　　　　　　　　　　　　　　　　九十一年度台上字第五一二號
　　上　訴　人　甲○○即周月.
　　訴訟代理人　林玫卿律師
　　被 上訴 人　乙○○
　　訴訟代理人　林東乾律師
右當事人間請求確認繼承權不存在事件，上訴人對於中華民國八十九年五月三十日台
灣高等法院第二審判決（八十八年度重家上字第五號），提起上訴，本院判決如左：
    主  文
上訴駁回。
第三審訴訟費用由上訴人負擔。
    理  由
被上訴人主張：兩造及訴外人游足均為游玉之養子女，游玉於民國四十三年九月三十
日死亡，上訴人及游足於同年十月六日書立繼承權放棄證書向伊為拋棄繼承之意思表
示，伊已檢具該拋棄繼承之書面及其他相關文件向地政機關辦理原台北縣北投鎮嗄嘮
別字關渡三○、三二號土地（現改編為台北市○○段○○段四四四、四三○號，下稱
三○、三二號土地）之繼承登記，迄八十七年間經人告知，兩造始知游玉尚遺有重測
前台北縣北投鎮○○○段關渡小段五四｜一號（下稱五四｜一號土地）即重測後台北
市○○段○○段四八三號、四八三｜一號、四八三｜二號、四八三｜三號土地（下稱
四八三號、四八三｜一號、四八三｜二號及四八三｜三號土地）之所有權應有部分三
十分之十八未辦理繼承登記，其中四八三號、四八三｜一號、四八三｜二號土地為台
北市政府所徵收，得受領徵收補償費新台幣（下同）三千四百一十七萬六千三百八十
四元，詎伊欲行領取並辦理四八三｜三號土地之繼承登記時，上訴人為爭執，致未獲
受理等情，求為確認上訴人對游玉遺產之上開徵收補償費及四八三｜三號土地所有權
應有部分三十分之十八之繼承權不存在之判決。
上訴人則以：拋棄繼承權，應就遺產全部拋棄，如為一部拋棄，不生拋棄之效力，伊
於繼承權放棄證書簽名，僅放棄對該證書所載三○、三二號土地之權利而已，並未拋
棄對四八三號、四八三｜一號、四八三｜二號及四八三｜三號土地之繼承權等語，資
為抗辯。
原審斟酌全辯論意旨及調查證據之結果，以：被上訴人主張：兩造與游足均為游玉之
養子女，游玉於四十三年九月三十日死亡，除兩造及游足外，並無其他繼承人，游足
及上訴人於同年十月六日出具繼承權放棄證書交付被上訴人，該繼承權放棄證書記載
「放棄繼承權之不動產標示台北縣北投鎮嗄嘮別字關渡參○地號……仝所參貳地號…
…前開不動產之原所有權人游玉於民國四參年九月參拾日亡故，對於本人等之應繼分
繼承權愿意放棄事實無訛，為日後之憑，特立本證書為據……」，嗣被上訴人於四十
五年四月十九日就三○、三二號土地辦理繼承登記時，登記聲請書聲請人欄記載之聲
請人為「亡游玉之繼承人乙○○」，上訴人及其配偶周福、游足及其配偶連文祥並於
移轉登記聲請書具名加蓋印鑑章保證被上訴人係游玉之合法繼承人；游玉尚遺有現四
八三號、四八三｜一號、四八三｜二號及四八三｜三號所有權應有部分三十分之十八
之土地，其中四八三號、四八三｜一號、四八三｜二號土地已經台北市政府所徵收，
徵收補償費共三千四百一十七萬六千三百八十四元，現由台北市政府提存於台灣台北
地方法院提存所；兩造於出具繼承權放棄證書時均不知游玉尚有上開遺產之事實，有
戶籍謄本、土地登記簿謄本、繼承權放棄證書、土地房屋變更登記聲請書、印鑑證明
、台北市政府地政處函附卷足按。按解釋意思表示，應探求當事人真意，不得拘泥於
所用之辭句，民法第九十八條定有明文。故解釋當事人所立書據之真意，應以當時之
事實及其他一切證據資料為其判斷之標準，不能拘泥字面或截取書據中一二語，任意
推解致失真意。查七十四年六月三日修正前民法第一千一百七十四條規定：「繼承人
得拋棄其繼承權。前項拋棄，應於知悉其得繼承之時起二個月內，以書面向法院、親
屬會議或其他繼承人為之」，游玉於四十三年九月三十日死亡，其繼承人僅為兩造及
游足，上訴人與游足於游玉死亡後兩個月內之同年十月六日書立上開「繼承權放棄證
書」交付被上訴人，上訴人書立繼承權放棄證書時，兩造只知游玉遺有三○、三二號
土地，均不知尚遺有其他不動產，是上訴人書立繼承權放棄證書時，其主觀認識上，
應無保留對其他不動產繼承權之意思。參以被上訴人於四十五年四月十九日執上開繼
承權放棄證書，就三○、三二號土地辦理繼承登記時，上訴人及其配偶周福、游足及
其配偶連文祥並於移轉登記聲請書具名並加蓋印鑑章，保證被上訴人係游玉之合法繼
承人，被上訴人辦理繼承登記之時間距上訴人於出具繼承權放棄證書約一年半，上訴
人再度出具保證書，保證被上訴人一人係游玉之合法繼承人，供被上訴人辦理繼承登
記，而蓋章於該保證書上之上訴人之夫周福為商人，游足之夫連文祥為公務員，均非
不識字之人，衡情上訴人要無不知其內容之理，對其自身未為繼承，顯了然於心。且
游玉死亡後，除遺有土地外，亦遺有動產、首飾，該等動產首飾均由被上訴人取走，
為上訴人所自認，上訴人於游玉亡故後，除拋棄已知之全部不動產之繼承權，並於繼
承權放棄證書記載「……本人等之應繼分繼承權愿意放棄……」，迄今四十餘年，並
未對被上訴人主張該等動產、首飾之權利，足證被上訴人主張上訴人出具繼承權放棄
證書，係對游玉遺產全部為拋棄，即非無據。證之我國素重祖宗祭祀，而依古習，祖
宗祭祀為男子權責，實際上常無男子繼嗣，因而產生養子制度，即使在日據時期或光
復初期，臺灣之收養子女，習慣上仍以傳宗接代為其主要目的。依兩造提出之戶籍謄
本所載，游玉自幼被游永福收養，游永褔並無其他子女，於大正十四年六月七日死亡
後，即由游玉繼為戶主，游玉於大正十五年十月二十日收養上訴人為養女，昭和六年
一月二十日收養游足為養女，昭和九年十二月十六日收養被上訴人為螟蛉子，游玉收
養上訴人及游足後，又收養被上訴人為養子，其收養被上訴人目的，應在延續游永福
香火。而游玉死亡時，上訴人及游足均已出嫁，唯被上訴人足以達成傳宗接代之收養
目的，上訴人及游足拋棄繼承權，由被上訴人單獨繼承全部家產，與當時社會習慣，
亦無違背。益證上訴人出具繼承權放棄證書之真意，應係拋棄對游玉遺產之全部繼承
權。上開繼承權放棄證書，既已對被上訴人表明上訴人及游足拋棄繼承之意思，已符
合修正前民法第一千一百七十四條規定之要式行為，至上訴人提出最高法院判例，均
係就繼承權一部拋棄所為之法律上見解，於本件無適用餘地。被上訴人欲領取補償費
及辦理四八三｜三號土地所有權應有部分三十分之十八之繼承登記時，因上訴人爭執
而未獲辦理，上訴人亦於本件審理中，自行辦妥四八三｜三號土地所有權應有部分由
其與被上訴人公同共有之登記，有土地登記簿可憑，被上訴人自有確認上訴人對上開
補償費及四八三｜三號土地所有權應有部分三十分之十八繼承權不存在之法律上利益
等詞，為其心證之所由得，並說明對兩造其餘攻擊防禦方法之取捨意見，並說明上訴
人其餘主張及舉證，因何不足採取之理由，因而維持第一審所為上訴人敗訴判決，駁
回其上訴，經核於法洵無違誤。
按確認之訴，係就為訴訟標的之私法上權利或法律關係或法律關係基礎事實之成立或
存在與否不明確而有爭執，認為有請求確認判決之必要，所謂有即受確認判決之法律
上利益時，即得提起，並以其利害關係相對立而有爭執該私法上權利或法律關係之人
為被告。本件係被上訴人欲領取台北巿政府徵收系爭四八三號、四八三｜一號、四八
三｜二號土地之補償費三千四百一十七萬六千三百八十四元及辦理四八三｜三號土地
之繼承登記，為上訴人所爭執，上訴人並自行辦妥四八三｜三號土地之所有權應有部
分由上訴人與被上訴人公同共有之登記，則被上訴人自有確認上訴人對上開補償費及
四八三｜三號土地所有權應有部分三十分之十八繼承權不存在之法律上利益。上訴論
旨，復就原審取捨證據、認定事實及解釋意思表示之職權行使，指摘原判決不當，聲
明廢棄，不能認為有理由。
據上論結，本件上訴為無理由。依民事訴訟法第四百八十一條、第四百四十九條第一
項、第七十八條，判決如主文。
中      華      民      國    九十一    年      三      月    二十二    日
                              最高法院民事第六庭
                                  審判長法官  吳  正  一
                                        法官  劉  福  來
                                        法官  鄭  玉  山
                                        法官  黃  義  豐
                                        法官  曾  煌  圳
      右正本證明與原本無異
                                              書  記  官
中      華      民      國    九十一    年      四      月      九      日
